臺北高等行政法院判決
                                       99年度簡字第908號
原      告　利榮建設工程有限公司
代　表　人　徐雅娟（董事）住同上
被      告　行政院勞工委員會
代　表　人　王如玄（主任委員）
上列當事人間勞工安全衛生法事件，原告不服行政院中華民國99
年11月4日院臺訴字第0990105581號訴願決定，提起行政訴訟，
本院判決如下：
    主  文
原告之訴駁回。
訴訟費用由原告負擔。
　　事實及理由
一、程序事項：
    本件因屬不服行政機關所為罰鍰處分而涉訟，其標的之金額
    為新臺幣（下同）6 萬元，係在40萬元以下，依行政訴訟法
    第229 條第1 項第2 款規定，應適用簡易程序，本院並依同
    法第233 條第1 項規定，不經言詞辯論，逕行裁判。
二、事實概要：
    原告承建新北市○○區○○○○道系統支（分）管及用戶接
    管工程第12標，將部分工程交付強勝工程有限公司（下稱強
    勝公司）承攬，強勝公司所僱作業勞工張益釗於民國（下同
    ）99年3月11日下午4時30分許，在新北市○○區○○○路10
    2號前之既有E型人孔編號CD0131旁，因手持破碎機打除不規
    則的混凝土土塊，不慎鑿破台灣電力股份有限公司（下稱台
    電公司）之PVC 管而打中高壓電線，發生張益釗感電死亡之
    職業災害事故。經被告北區勞動檢查所（下稱北區勞檢所）
    當日派員實施勞動檢查，作成職業災害檢查報告書，以原告
    與強勝公司分別僱用勞工共同作業時，設置之協議組織未依
    勞工安全衛生法施行細則第25條第4 款規定事項進行協議，
    對於開挖作業有損壞地下埋設物，危害勞工之虞之工作場所
    ，未協議路面開挖作業之管制及採取連繫調整措施，未確實
    巡視作業場所，亦未採取防止職業災害之必要安全防護設備
    或措施，致違反勞工安全衛生法第18條第1 項規定，爰依同
    法第34條第2 款規定，以99年5 月28日勞北檢授字第099020
    0549號處分書處原告6 萬元罰鍰。原告不服，經提起訴願遭
    駁回，遂提起本件行政訴訟。
三、本件原告主張：
  (一)事故發生地點之工程係強勝公司向原告承攬，而由該公司施
    工及負責，在其施作之範圍與時段，並無任何原告員工共同
    作業，且勞工安全衛生法第18條第1 項所稱「共同作業」實
    有不明確之處。且民法之承攬與委任實有不同，若原告將工
    程之全部項目發包予強勝公司而不在場施工，於強勝公司施
    工時仍認定原告係共同作業，殊與民法承攬之精神有違。
  (二)原告與強勝公司間確有設置協議組織，具體協議安全管制措
    施，原告並一再由所屬員工邱敏錦要求強勝公司在施作開挖
    時必須以怪手挖掘，在確認安全無虞時才可用手持破碎機施
    作，且強勝公司承攬工程以來，原告均一再派員巡視其開挖
    作業情形，以防止職業災害之發生。
  (三)被告係以事發時原告人員不在場即謂原告未確實巡視開挖作
    業場所，而訴願決定亦顯係要求原告必須指揮強勝公司作業
    ，惟此顯與民法承攬之法定意義有所不符。且發生本件職業
    災害，係因台電公司未依規定埋設高壓電纜上方之黃色警示
    帶，被告以事故之發生推測原告違反勞工安全衛生法第18條
    第1 項規定，實有誤解等情。並聲明求為判決撤銷訴願決定
    及原處分。
四、被告則以：
  (一)依勞工安全衛生法施行細則第24條有關「共同作業」之認定
    ，宜從勞工安全衛生法為防止職業災害，保障勞工安全與健
    康之立法目的予以界定，被告經於97年4月17日以勞檢5字第
    0970150389號函修訂「加強勞工安全衛生法第17條及第18條
    檢查注意事項」，揭示第18條所稱共同作業之認定原則，以
    作業活動之場所不論施工期間長短或是否經常出入，如有重
    疊部分均屬同一期間、同一工作場所範疇，同一工作場所以
    工程施工所及之範圍及彼此作業間具有相互干擾之範圍認定
    之。至於事業單位本身勞工有否與承攬人進行作業，以該事
    業單位有否實施工程施工管理論斷，所謂工程施工管理指包
    括施工管理、工程管理、勞務管理等綜合性管理，如僅在確
    認工程是否依契約按設計圖、工作規格書施工，應稱為設計
    管理，非屬工程施工管理，不認定為共同作業。惟查原告承
    攬系爭工程，將其中之部分工程交付強勝公司承攬，原告對
    於該工程派有工地負責人邱敏錦負責綜理管理工地事務，該
    標案的所有事務涵蓋施工進度管理、品質管理協調、環境清
    潔維持、安全衛生事務、採購設備設施……等，及派有現場
    監工工程師楊清棋，負責監看包商施作情形、材料管控與現
    場環境衛生管理，已有工程施工管理之事實，原告與承攬人
    分別僱用勞工於同一期間、同一工作場所從事工作，北區勞
    檢所據以認定原告與承攬人有共同作業與事實相符。另原告
    依勞工安全衛生法第18條規定成立協議組織，將承攬人強勝
    公司納入，已自承其勞工與強勝公司勞工有共同作業之事實
    。
  (二)依據原告承攬人之負責人許志強表示：「挖土機開挖時，較
    淺層處有黃色警示帶，但是在罹災發生點未有警示帶……依
    據台電提供之圖面說明，只能知道該路段底下有埋設管線大
    約深度多少會遇到管線，但是管線埋設深度有多深不曉得，
    而且管線正確位置無法明確得知，所以才會用人工手持電動
    破碎機打除不規則混凝土塊。」及原告表示：「要求強勝公
    司在施作開挖時必須以怪手挖掘，在確認安全無虞時才可使
    用手持破碎機」，說法並不一致，可見原告對開挖及高壓電
    接近作業確未進行協議。另查系爭工程地下埋有高壓電電纜
    管線之危害為原告所預知及不爭，然所提供之協議組織會議
    紀錄僅有對各承攬人一般作業應注意之安全事項進行協議，
    未針對開挖及高壓電接近等作業進行協議管制事項及採取相
    關連繫及調整等防災作為（如協調台電公司將高壓電斷電或
    要求承攬人勞工戴用絕緣防護具等措施），災害發生時亦無
    原告之人員在場巡視露天開挖作業之安全及現場之巡視紀錄
    ，原告未依據勞工安全衛生法第18條第1 項及同法施行細則
    第25條規定事項辦理事實明確。
  (三)勞工安全衛生法立法目的為防止職業災害保障勞工安全與健
    康；其中第18條規定原事業單位與承攬人分別僱用勞工共同
    作業，應採取相關防止職業災害之必要措施，係針對承攬行
    為中為防止各級承攬人勞工發生職業災害，規定原事業單位
    應採取必要防災作為之義務，自無與民法承攬之意義不符之
    問題。而原告所提本件因承攬人勞工施作工程時，持用手持
    破碎機誤觸高壓電纜而罹災之職業災害相關部分，亦與本案
    處分無涉等語，資為抗辯。並聲明求為判決駁回原告之訴。
五、兩造之爭點：99年3 月11日發生張益釗感電死亡之災害事故
    ，原告與強勝公司是否有勞工安全衛生法第18條第1 項所定
    共同作業之情事？原告有無違反勞工安全衛生法第18條第1
    項之規定？茲分別論述如下。
六、本院之判斷：
　(一)按「事業單位與承攬人、再承攬人分別僱用勞工共同作業時
    ，為防止職業災害，原事業單位應採取左列必要措施：一、
    設置協議組織，並指定工作場所負責人，擔任指揮及協調之
    工作。二、工作之連繫與調整。三、工作場所之巡視。四、
    相關承攬事業間之安全衛生教育之指導及協助。五、其他為
    防止職業災害之必要事項。……」「有左列情形之一者處新
    臺幣3萬元以上6萬元以下罰鍰：……二、違反……第18條…
    …之規定。……」勞工安全衛生法第18條第1項、第34條第2
    款分別定有明文。又「本法第18條所稱共同作業，係指事業
    單位與承攬人、再承攬人所僱用之勞工於同一期間、同一工
    作場所從事工作。」「本法第18條第1項第1款規定之協議組
    織，應由原事業單位召集之，並定期或不定期進行協議下列
    事項：……四、從事動火、高架、開挖、爆破、高壓電活線
    等危險作業之管制。……」勞工安全衛生法施行細則第24條
    、第25條第4款亦有明文規定。再觀之勞工安全衛生法第18
    條之立法要旨，係加強事業單位與承攬人、再承攬人間之連
    繫，共同負擔起防止職業災害發生之責任，保障雇主及勞工
    生命及財產之安全。是事業單位與承攬人、再承攬人等是否
    共同作業，仍應從勞工安全衛生法係為防止職業災害，保障
    勞工安全與健康之立法目的予以界定，亦即應以其彼此作業
    間具有相互關連或幫助關連，而作為共同作業之認定標準。
  (二)經查，原告將系爭工程交付強勝公司承攬，強勝公司僱用勞
    工張益釗於99年3月11日下午4時30分許，在新北市○○區○
    ○○路102 號前從事露天開挖作業，於進行管線試挖工作時
    ，以手持破碎機打除不規則混凝土塊，不慎鑿破台電公司之
    高壓電線，致發生感電死亡之災害事故之事實，有職業災害
    檢查報告書附卷可按（見訴願卷第38-58 頁），且為原告所
    不爭執，堪信為真實。次查，強勝公司為系爭工程之再承攬
    人，原告於強勝公司施工前亦設置協議組織進行工作協議，
    並派員於施工期間前往工作現場巡視強勝公司之作業情形，
    同時為相關勞工安全衛生檢查，且由原告提供部分材料機具
    ，此有原告協議組織會議簽到表及會議紀錄、原告勞工安全
    衛生自主檢查表、露天開挖作業安全檢查表、電器作業安全
    檢查表、道路明挖作業施工自主檢查表、工地安全衛生自動
    檢查紀錄表、工地環境清潔及安全措施檢查表、北區勞檢所
    99年3 月15日與原告員工楊清棋、99年3 月19日與原告員工
    邱敏錦之談話紀錄、系爭工程承諾書、施工說明書總則、施
    行細則附卷可按（見原處分卷第6-10頁、第14-25 頁、第28
    -29 頁、第32-33 頁、第36頁），則強勝公司於從事系爭工
    程露天開挖作業時，與原告間具有相互關連或幫助關連，依
    前揭說明，應可認有共同作業之情事。原告雖已設置協議組
    織，惟查該協議組織之會議紀錄內容，僅涉及狹隘空間作業
    須保持通風狀態、維持交通安全、個人安全護具之穿戴……
    等一般工作注意事項（見原處分卷第14-19 頁），可見原告
    未進行有效防止職業災害之協議，並未採積極具體作為要求
    強勝公司對於開挖作業有引起感電危險之虞之工作場所，具
    體協議安全管制措施，亦未採取具體之工作連繫及調整作為
    ，以及其他防止職業災害發生之必要措施，致發生上開時地
    強勝公司所僱勞工張益釗感電死亡之職業災害，核諸上開規
    定，原告有違反勞工安全衛生法第18條第1 項規定情事，洵
    堪認定，被告依同法第34條第2 款規定，處原告罰鍰6 萬元
    ，並無不合。
七、原告雖主張勞工安全衛生法第18條第1項所稱「共同作業」
    有不明確之處，該公司亦無任何員工與強勝公司共同作業，
    且原告將工程之全部項目發包予強勝公司而不在場施工，於
    強勝公司施工時仍認定原告係共同作業，殊與民法承攬之精
    神有違云云，惟：
  (一)按勞工安全衛生法第18條第1 項所稱「共同作業」之認定，
    應從勞工安全與健康之立法目的界定，已如前述，勞委會於
    97年4 月17日以勞檢5 字第0970150389號函修訂「加強勞工
    安全衛生法第17條及第18條檢查注意事項」，揭示第18條所
    稱共同作業之認定原則，以作業活動之場所不論施工期間長
    短或是否經常出入，如有重疊部分均屬同一期間、同一工作
    場所範疇，同一工作場所以工程施工所及之範圍及彼此作業
    間具有相互干擾之範圍認定之。事業單位本身勞工有否進行
    作業，以該事業單位有否實施工程施工管理論斷。並例舉水
    利工程之事業單位與承攬人勞工安全衛生管理無法完全劃分
    ，工程並非完全隔離獨立，與承攬人等彼此作業具有相互干
    擾（如承攬人作業須向事業單位申請工作許可或停送電之連
    繫等），認定為共同作業。
  (二)經查，原告與強勝公司間之工程承諾書第8 條規定：「甲方
    （即原告）所委派主持工程師、駐工地代表、檢驗人員及監
    工人員等得隨時監督及檢驗，並有指揮乙方（即強勝公司）
    及其人員之權，乙方應予以各種必要之配合與方便……。」
    又原告北區勞檢所99年3 月15日與於原告公司擔任現場監工
    工程師職務之楊清棋之談話紀錄記載：「（問：請問該工程
    之負責人是誰？又你是扮演什麼職責？）答：工地負責人是
    邱敏錦先生，我是負責現場監工工程師，負責監看包商施作
    情形，材料管控與現場環境衛生管理。」及99年3 月19日與
    於原告公司擔任工地負責人之邱敏錦之談話紀錄記載：「（
    問：請問您是臺北縣三重市○○○○道系統支（分）管及用
    戶接管工程第十二標的工地負責人？您的主要職掌是什麼（
    請加以描述）？）答：是。我主要的職掌就是負責工地事務
    與業主之會議，現場材料控管、工程進度控管、施工日報表
    之填寫、施工管理部分……每月的現有承包商的勞安協議組
    織是由我主持……工地主任主要是負責綜理管理工地事務，
    該標案的所有事務（涵蓋施工進度管理、品質管理協調、環
    境清潔維持、安全衛生事務、採購設備設施等）。」是原告
    於強勝公司施工時，其所屬員工在工程施工所及之範圍，負
    責實施監看施工、材料控管、現場環境衛生管理等工程施工
    管理，依上開說明，原告自有參與系爭工程之共同作業。原
    告此部分之主張，自非可採。
  (三)又勞工安全衛生法係透過政府對雇主之公法上義務強制，達
    到防止職業災害，保障勞工安全與健康之立法目的，其所欲
    保障之社會公共利益，核與民法之承攬所規範者係屬私人間
    之權利義務關係不同，原告自不得以其已將系爭工程交付強
    勝公司承攬，而主張免除勞工安全衛生法所賦予之責任。
八、原告又主張其已一再派員巡視強勝公司之開挖作業情形，被
    告以事發時原告人員不在場即謂原告未確實巡視開挖作業場
    所，難以令人心服云云。惟按勞工安全衛生設施規則第246
    條規定：「雇主對勞工於作業中或通行時，有接觸絕緣被覆
    配線或移動電線或電氣機具、設備之虞者，應有防止絕緣被
    破壞或老化等致引起感電危害之設施。」經查，原告北區勞
    檢所99年3 月15日與於原告公司擔任現場監工工程師職務之
    楊清棋之談話紀錄記載：「（問：貴公司之承包商強勝工程
    有限公司勞工張益釗於99.3.11 下午發生感電災害，請問當
    天現場之監工工程師是您嗎？另外請描述當天之作業情形與
    發生之經過？）答：我是當天在現場監工的工程師，但是發
    生災害的當下我沒在現場，我在另外一個工作面，仁政街與
    福隆路交叉口巡視查看。當天下午我有過去中央南路那邊巡
    視，那時候也是怪手在試挖挖除柏油路面及級配回填層，尚
    未人工下去打除，後來發生張益釗發生災害時，我接到許志
    強的電話就趕去現場……那天施作試挖的方法我是知道的…
    …我們這種試挖的工作目的是在清查確認地下管線的位置及
    屬性……。（問：請問當天下午發生張員感電災害時，利榮
    有無人員在現場指揮監督）？答：……發生災害當下是沒有
    利榮工程師在現場。」（見原處分卷第9-10頁），是原告雖
    由所屬員工楊清棋擔任現場監工工程師，負責監看包商施作
    情形，惟其於巡視系爭工程施工地點時，既已發現強勝公司
    在進行清查確認地下管線之位置及屬性之試挖作業，理應指
    揮及協調強勝公司於施工時為一切避免發生感電（如使作業
    勞工戴用絕緣用防護具，並於有接觸或接近該電路部分設置
    絕緣用防護裝備）或其他職業災害之危險之措施，卻未為之
    ，故原告有未確實巡視施工作業場所，並為指揮、協調及其
    他為防止職業災害之必要管制措施之情事，應可認定。原告
    此部分之主張，亦非可採。
九、至原告主張事故之發生係因台電公司未依規定在電纜上方設
    置黃色警示帶云云，惟此並不影響原告未善盡勞工安全衛生
    法第18條規定課予原告採取防止職業災害之必要安全防護措
    施義務之判斷。另原告請求訊問證人許志強、邱敏錦、鍾枝
    霖、顏春男等人，因本件事證已臻明確，並無傳訊該等證人
    之必要，併此敘明。
十、綜上所述，原告所訴均委無足採，被告以原告違反勞工安全
    衛生法第18條第1項規定之情形，依同法第34條第2款規定處
    原告罰鍰6 萬元，於法並無違誤，訴願決定予以維持，亦無
    不合。原告仍執前詞，訴請撤銷，為無理由，應予駁回。
十一、據上論結，本件原告之訴為無理由，依行政訴訟法第233
      條第1項、第98條第1項前段，判決如主文。
中　　華　　民　　國　　100　 年　　2　　 月　　25　　日
　　　　　　　　　臺北高等行政法院第二庭
                                    法  官　陳姿岑
上為正本係照原本作成。
本件以訴訟事件所涉及之法律見解具有原則性者為限，始得於本
判決送達後20日內向本院提出上訴狀並表明上訴理由，如已於本
判決宣示後送達前提起上訴者，應於判決送達後20日內補具上訴
理由（均按他造人數附繕本），且經最高行政法院許可後方得上
訴。
中　　華　　民　　國　　100　 年　　2　　 月　　25　　日
 　　　　　　　　　　 　　          書記官  李依穎